臺灣臺中地方法院民事判決　　　　　　　　95年度建字第36號
原　　　告　金樹營造有限公司
法定代理人　羅金樹
訴訟代理人　莊乾城律師
複代理人　　莊明翰律師
被　　　告　鼎特實業股份有限公司
法定代理人　乙○○
被　　　告　戰威鋼構股份有限公司
法定代理人　乙○○
上列二人共同
訴訟代理人　賴思達律師
被　　　告　乙○○　　住桃園縣.
上列當事人間請求給付逾期罰款等事件，本院於民國96年10月
24日言詞辯論終結，判決如下：
    主      文
原告之訴及其假執行之聲請均駁回。
訴訟費用由原告負擔。
    事實及理由
壹、兩造爭執要旨：
  一、原告主張：
    (一)被告鼎特實業股份有限公司（以下稱鼎特公司）部分：
        被告鼎特公司向原告承攬台北縣五股鄉、蘆洲市「108
        線二重疏洪道橋拓寬工程」，雙方於民國（下同）92年
        10月18日訂立編號CS-92-015號合約。依合約第3條：合
        約總價4,100萬元（未含稅），工程總價按實作數量計
        算，第5條約定完工期限為93年7月30日，第28條約定：
        逾期罰款之金額按逾期日數及每日逾期罰款為合約總價
        千分之3計算之，並按日累計。俟被告鼎特公司遲未完
        工，雙方於94年2月2日協議：「同意延長完工期限至94
        年3月31日，惟倘未能於該期日前完成，則回復依原合
        約約定計罰逾期罰款，被告絕無異議。」詎被告鼎特公
        司仍未於期限內完成，且至94年10月22日方現場安裝完
        工。茲依雙方合約第28條約定，請求被告鼎特公司給付
        (1)逾期罰款：合約價4,100萬元+5%營業稅=4,305萬元；
        追加工程價：2,281,415元（含稅）（經雙方確認在案
        ）；總工程款：4,305萬元+2,281,415元=45,331,415元
        。逾期日數：93.8.1～94.10.22=448日。依合約第28條
        計算：4,100萬元×0.3%×448日＝55,104,000元。茲僅
        請求總工程款45,331,415元×20%＝9,066,283元（依合
        約第28條計算逾期罰款為：55,104,00元，原告實際損
        害已達19,927,618元，原告僅請求9,066,283元，應屬
        允當。(2)依民法179條不當得利規定，請求被告鼎特公
        司返還超領工程款：經結算被告鼎特公司已領工程款共
        計45,452,566元，逾上揭雙方確認之總工程款45,331,4
        15元，被告鼎特公司超領金額為：45,452,566元-45,33
        1,415元=121,151元，故請求返還之。(3)合計被告鼎特
        公司應給付原告：9,066,283元（逾期罰款）+121,151
        元（超領工程款）=9,187,434元。
    (二)被告戰威鋼構股份有限公司（以下稱戰威公司）部分：
        原告與被告鼎特公司工程合約書第23條第1項約定：「
        保證人對於乙方（即鼎特公司）因本合約所生之一切責
        任均應與乙方負連帶責任。」並於契約末載被告戰威公
        司明為乙方（即鼎特公司）之連帶保證人，故被告戰威
        鋼構公司就被告鼎特公司「依合約應負之逾期罰款」及
        「因合約所收受超額價款之返還」，均應負連帶給付責
        任。
    (三)被告乙○○部分：依協議書被告乙○○為被告鼎特公司
        承諾於94年3月31日前完工否則應給付原合約逾期罰款
        之連帶保證人，故就逾期罰款部分，被告乙○○應與被
        告鼎特公司負連帶給付義務。
    (四)被告鼎特公司逾期日數應自93年7月31日起算：
        1.合約書第5條約定完工期限為93年7月30日。
        2.協議書指如未能於94年3月31日前完工則回復依原合
          約計算逾期日數：
          (1)該協議書記載為：「…完工期限為94年3月31日前
            全數…完成，倘未能於94年3月31日前完成，一切
            依原合約逾期罰款規定辦理，乙方絕無異議。」既
            約定「『一切』依原合約逾期罰款規定辦理」即指
            一切依原合約計算罰款，包括依原合約計算法、逾
            期日數（原合約之逾期起算日計算）計算逾期罰款
            。
          (2)有「倘未能於94年3月31日前完成，一切依原合約
            逾期罰款規定辦理，乙方絕無異議」等語，可知係
            為督促被告鼎特公司務必於94年3月31日之最後寬
            限日前完成，否則將回復依原合約計算逾期日數（
            依原合約之起算日）及罰款額之效果，故有「乙方
            絕無異議」之詞。
          (3)如當事人間僅欲將原契約完工期限延至94年3月31
            日，逾期日自94年4月1日起算云云，則協議書僅需
            約定將原合約之完工期限延長（或修改）至94年3
            月31日即可，逾期罰款之逾期日即自動自94年3月
            31日起算，然當事人間協議書非如此記載，可知當
            事人間之訂約真意非如是。
        3.被告就被證一號之解釋不實：該函所述於94年7月15
          日前完成云云，係再發函催告被告完工，不能執催告
          函謂完工期限已延長。該函係為催請被告鼎特公司能
          完成施工，為維雙方情誼而謂被告公司之承作「因事
          遲延」云云，以委婉之詞形容被告之遲延。
    (五)被告鼎特公司應負遲延責任：
        1.被告主張於94年6月完工云云不實：
          (1)若如被告所提被證三監工日報表於94年6月7日已完
            工，怎會有被告所提被證一之原告94年6月27日催
            告函催請被告鼎特公司施作？
          (2)被告所提被證三監工日報表無任何監造人員簽章，
            不能為據。
        2.被告鼎特公司至94年10月22日方完成施工，有94年10
          月12日及94年10月16日之監工日報表可稽：94年10月
          12日尚在施作鋼樑端口處噴漆、94年10月16日施作落
          橋裝置塗黃油。
        3.遲延完工係承作人被告鼎特公司遲延所致，與原告無
          關。
        4.被告不能免除遲延責任：
          (1)被證二及被證四協議書係就被告應交付之物及合約
            工程價款討論，故不能執該等協議書謂被告遲延責
            任如何。
          (2)被證四之94年11月29日協議書僅能確認「契約價」
            及「追加工程價」，但尚未驗收（見協議書第5條
            ）及最後結算（見存證信函第2、3項），故不能因
            此謂被告無遲延責任。
          (3)被告執民法第504條規定主張不可採：被告主張之
            民法第504條規定，依最高法院42年台上字第497號
            判例意旨及88年度台上字第940號裁判意旨揭示：
            「雙方約定違約金之債權，於約定之原因事實發生
            時，即已獨立存在。定作人於遲延後受領工作時雖
            未保留，不影響於已獨立存在之違約金債權。」故
            被告執該條抗辯不可採。況被告所提被證五94年11
            月30日交貨單係就94年11月29日協議書所述被告應
            返還之物為簽收與系爭工程於94年10月22日方完工
            之遲延乙事無關。
    (六)被告鼎特公司至94年10月22日方完工，被告主張於94年
        6月已完工云云不實：
        1.林同棪工程顧問公司尚通知至94年9月8日止該工程鋼
          構未完成部分，可知被告鼎特公司至少至94年9月8日
          尚未完工。
        2.94年10月4日會議記錄結論：業主催請提送趕工計畫
          ，並催請提送吊樑作業時程，鋼樑後續之噴砂，塗裝
          及吊裝作業催請完成以免延誤等，可知當時該等作業
          尚未施作，被告稱已完工云云不實。
        3.94年10月20日會議紀錄結論：檢討就94年10月4日之
          趕工計畫落後一周，業主尚催請與鋼構廠商協商履約
          事宜以免延誤工程等，亦可知至少當時尚未施作完成
          ，被告稱已完工為不實。
        4.94年11月3日會議紀錄結論(1)：催促原告就尚未施作
          完成之鋼箱樑之噴砂、塗裝及吊裝等作業尚未完成，
          而原告以94年10月22日為被告完工日，已屬寬鬆計算
          。
        5.被告於答辯二狀改稱於94年7月23日完工，亦可知被
          告前所述於94年6月完工云云不實。
    (七)被告答辯二狀所述不可採：
        1.被告所提證物為變更設計之資料，然變更設計不影響
          被告施作之進度且與被告無關，故被告不能免責，合
          先陳明。
        2.況被告遲延中所生事由亦不能免責：
          (1)民法第231條第2項規定：「前項債務人，在遲延中
            ，對於因不可抗力而生之損害，亦應負責。」被告
            鼎特公司遲延完工，依上揭規定雖其遲延中發生颱
            風等不可抗力，被告等仍不能免除其賠償責任。至
            於監造單位同意原告延展工期，亦為原告盡力減少
            損失之擴大，原告之損害被告仍應負責。
          (2)依「舉重明輕」法理，被告就不可抗力須負責，則
            事變被告亦須負責。依雙方合約第5條約定被告完
            工期限為93年7月30日，但被告於完工期限屆滿後
            仍遲未能施作完成，於被告遲延中發生事變：如有
            變更設計或工程問題，被告仍應負責：
            證物二至證九或係配合被告施作進度，或為解決
              實際施作問題而為，非原告或業主遲延，合先陳
              明。
            證物二、四、五被告主張有變更設計如屬實，被
              告就事變亦不能免責。
            證物五係為解決實際施工造成問題，非原設計錯
              誤。
            證物六之截短工程部分為極小部分之修正，不影
              響被告原有工程之進行，請見證六號第2頁說明
              四、所載工程款僅12,917元即可知。
            證物七：被告所稱帽樑問題，見證物六為94年7
              月19日製作：林同棪工程顧問公司表示切除不影
              響結構安全，於94年7月22日工務所及原告收文
              ，次日94年7月23日被告即能施作鋼橋安裝（見
              被告答辯二狀第2頁第5點所述），何來影響被告
              之施作？
            證八係為配合被告施作時程而訂於94年9月3日拆
              模，不影響被告施作。
            證九函內亦說明係現場施作問題致變更，非原設
              計問題。
    (八)被告主張雙方曾於94年6月達成協議同意展延工期至94
        年7月15日、Ｉ型鋼樑延至94年7月25日完成云云不實：
        1.此由被告先則稱是有此約定，後則稱該函係由原告所
          發，非雙方之協議、何約定之有云云，被告主張前後
          矛盾，可知其主張不實。
        2.被證一之函係由原告所發催告函：
          (1)非同意展延工期，此由該函無任何「同意展延工期
            」字句可知。
          (2)而「否則依契約逾期規定辦理」等字句亦為催告函
            之督促字句，促請被告注意依契約約定之逾期罰款
            ，即被告未能於催告期內完成原告將依契約約定求
            償，當係依原契約約定求償，斷無因發此催告函而
            延長完工期日。
          (3)該函說明一、載明：「依據本公司94年3月30日通
            宵郵局第33號存證信函辦理」，而原告94年3月30
            日通宵郵局第33號存證信函說明：因被告片面停工
            數月、辦理其他工程不顧本工程所致，請被告全力
            趕工，否則一切依契約約定辦理，原告公司之任何
            損失概由被告負責云云，是可知被證一號函係依原
            證十八號存證信函催促趕工之旨所為催告函自明。
    (九)鋼構鑑定費用：
        1.乃因被告鼎特公司未依約處理致原告支出之費用，自
          應由被告負擔。
        2.證十五號函即為業主函示有缺失、需加處理之通知函
          ，不容被告任意否認。
        3.交通部公路總局重大橋樑工程處二重疏洪道橋工程所
          93年3月16日重橋重字第0930010044號、93年3月25日
          重橋重字第0930000645號函，此二函可以證明被告鼎
          特公司施工不當直接熱整。
        4.而台灣土木技師公會93年5月5日亦發函（93）省土技
          字第1934號函予被告鼎特公司進行鑑定，被告俱無異
          議，被告現再行爭執，顯有違禁反言之原則。
        5.且依原證二十一之施工補充規定第5條：重作時是由
          被告鼎特公司負擔，原告減少被告鼎特公司之損失，
          鑑定費用自應由被告負擔。
    (十)就購買剩餘鋼料部分：依兩造合約第11條第2項後段約
        定：「如乙方（即被告鼎特公司）使用超過合約或雙方
        所定之材料數量者，乙方應於甲方所定期限內補足或賠
        償之」，施工補充說明第5條：「乙方（即被告鼎特公
        司）施工過程中若有耗用供給材料之情事或致有重作之
        情形，乙方應負責賠償所有損失」，今原告僅以下腳料
        之價格要求價購，實已合情合理又合法。且有關鋼構材
        料原告所交付予被告多少？被告完成交回多少？此有被
        告乙○○與原告法定代理人羅金樹所確認之結算表可以
        說明，原告供給被告鋼樑數量為2,877.42噸，而被告完
        工交回為2,739.89噸，故被告交回不足137.53噸，當初
        雙方同意每噸以2,500元計，共計343,825元，由原告扣
        款抵回，故剩餘鋼料扣回（即下腳料）343,825元是當
        初所合意者，原告僅扣回342,150元尚有不足，被告竟
        爭執顯有非是。
    (十一)並聲明：(1)被告鼎特公司及被告戰威公司應連帶給付原
        告9,187,434元，及自起訴狀繕本送達被告之翌日（即
        95年4月26日）起至清償日止按週年利率百分之五計算
        之利息，其中9,066,283元及其利息部分，被告乙○○
        應與被告鼎特公司負連帶給付責任；(2)願供擔保，請准
        宣告假執行。
  二、被告抗辯：
    (一)被告鼎特公司並無遲延完工之事實：
        1.原告自承於94年2月2日與被告鼎特公司協議應於94年
          3月31日前完工，如未如期完工，一切依原合約逾期
          罰款規定處理，有原告所提協議書可稽。該協議書僅
          提到依逾期罰款規定（合約書第28條）辦理，並無追
          溯自93年7月30日起算違約金之約定，何況被告鼎特
          公司並無違約，亦不可能有此意思。
        2.因原告並未如期完成其必須先行完成之橋墩、帽樑等
          混凝土部分工程，及業主公路局變更設計等因素，導
          致被告鼎特公司無法如期於94年3月31日前完成後續
          之吊裝鋼樑，因此兩造於94年6月間達成協議，原告
          同意再延展工期至94年7月15日前完成，Ｉ型鋼樑部
          分則延至94年7月25日前完成，有原告公司金樹94重
          字第098號函在卷可稽，並非單純催促被告鼎特公司
          完工之通知。此由該函主旨謂：「『108線二重疏洪
          道拓寬工程』種種因事延遲，務請於94年7月15日前
          完成本工程所有鋼箱樑工地現場吊裝工作，否則依契
          約逾期規定辦理…」，其說明二謂：「Ｉ型樑除非本
          公司因素外一概於7月25日前完成」可得印證。蓋依
          邏輯上之反面推論及解釋，並探求當事人之真意，該
          函意旨顯為：「如被告分別於94年7月15日及94年7月
          25日前完成吊裝，即不依契約逾期規定辦理」。易言
          之，該函顯係原告同意延展工期至94年7月15日及94
          年7月25日之意思表示，否則如係單純催促被告工之
          通知，何必畫蛇添足再添加「否則依契約逾期規定辦
          理」一語？如非原告同意延展工期之意思表示，該字
          句又有何意義？且原告主張該函係兩造「約定」被告
          須於94年7月15日及94年7月25日前完工，否則同意依
          契約逾期規定辦理，即回歸原契約之約定，自93年7
          月30日翌日起計算逾期云云，惟該函係原告發給被告
          鼎特公司之意思表示，並非兩造共同簽署之協議，何
          來「約定」之有？又依原告對該函之解釋，乃對被告
          不利，又焉有由原告片面決定之理？再者，本件係因
          原告及業主之因素，致使被告未能於契約約定之93年
          7月30日完工，兩造業於94年2月2日協議延展工期至
          94年3月31日，其後仍因原告未如期完成其應先行完
          成之橋墩、帽樑等混凝土部分工程，及業主公路局變
          更設計等因素，導致被告仍無法如期於協議之94年3
          月31日前完成後續之吊裝鋼樑，才由原告發函同意再
          延展工期。職此，被告鼎特公司焉有可能同意回歸至
          原契約完工期限之約定？
        3.系爭工程被告鼎特公司亦於94年7月25日前完工，並
          無原告所辯拖延情事，否則原告於兩造協議終止系爭
          合約時既有律師協助擬稿，原告為何未向被告主張其
          權利或為任何保留之主張？
    (二)被告鼎特公司並無任何遲延責任可言：
        1.原告與被告鼎特公司於94年11月28日召開施工協調會
          時同意補貼被告因另一契約即王田案原告變更設計致
          被告工程滯延產生之損失及結算本案（108合約）原
          告應付款。雙方並於94年11月29日正式簽立協議書，
          約明同意結案給付108合約追加款2,281,415元，並由
          原告本件之訴訟代理人莊乾城律師見證，果其時有工
          期罰款問題理應一併解決，足見原告及其訴訟代理人
          明知被告鼎特公司並無遲延完工之違約之情事。
        2.再被告鼎特公司於簽立前開協議書後，業依協議書第
          3條之內容將承攬之工作全數點交給原告點收，原告
          於受領時並未保留任何關於被告鼎特公司有遲延責任
          之聲明，被告鼎特公司依法不負遲延責任，此觀民法
          第504條規定即明。原告於簽立協議書並受領被告鼎
          特公司之給付後，竟寄發存證信函主張被告鼎特公司
          有遲延等不實情事，企圖資為拒付承攬報酬之藉口，
          此舉形同預謀詐欺，被告已向苗栗地方法院檢察署提
          出告訴在案。
    (三)又原告工程款當未付清，何來被告溢領工程款情事？原
        告主張被告溢領工程款121,157元，亦屬無據。
    (四)將歸責於業主公路局或原告之因素，導致108線二重疏
        洪道鋼橋工程未能於94年3月31日前完工之事由臚列如
        下：
        1.業主公路局因匝道D、E、R5、R6防落拉桿修正及變更
          形式，打掉重做，原告遲至94年5月17日始供料，嚴
          重影響被告鋼樑製作及安裝。
        2.94年5月19日監造單位發函：Ｉ型鋼樑P32～P33水平
          斜撐設計變更，原告轉而要求被告鼎特公司重新修正
          ，導致延遲。
        3.94年3月25日工務所發函：Ｉ型鋼樑縱向加勁板位置
          設計錯誤，須作變更，導致延遲。
        4.原告帽樑位置施工錯誤，被告配合截短Ｉ型樑長度。
        5.P30帽樑因原告施工錯誤，部分打掉重做，影響鋼橋
          P30～P31安裝，迫使被告延至94年7月23日後鋼橋才
          能安裝。
        6.P30～P31鋼橋橋面遲至94年09月03日拆模，嚴重影響
          鋼橋補漆時程。
        7.94年10月17日鋼箱樑DI、D2內部對接拉桿續接方式說
          明函。
        8.94年09月05日原告發函業主及監造單位，有關Ｉ型樑
          變更設計事宜，請求另案提報增加費用及延展工期。
        9.94年7月17日至94年7月19日因泰利颱風及海棠颱風影
          響，原告透過監造單位申請延展工期經核准。
        10.因上述種種因素導致延遲，致被告鋼橋延遲至94年7
          月23日安裝完成。
    (五)有關完工日期部分：
        1.本件原告向業主公路局承攬整體橋樑工程，原告再將
          鋼樑吊裝部分轉包予被告施作，而橋墩、帽樑等混凝
          土部分仍由原告負責施作，因此被告之吊裝鋼樑施工
          須配合原告橋墩、帽樑等混凝土部分之施工，如原告
          負責之橋墩、帽樑等混凝土部分未能如期完成，當然
          亦影響被告鋼樑之吊裝，先予敘明。
        2.又因原告及業主變更設計等因素，且因原告並未如期
          完成其負責之橋墩、帽樑等混凝土部分工程，導致被
          告無法如期於94年3月31日前完成吊裝鋼樑，因此兩
          造於94年6月間達成協議，原告同意再延展工期至94
          年7月15日前完成，Ｉ型鋼樑部分則延至94年7月25日
          前完成，有原告公司金樹94重字第098號函在卷可稽
          。
        3.被告於94年6月間已完成箱型鋼樑安裝，Ｉ型鋼樑部
          分因配合原告帽樑施工錯誤修改，被告於94年7月23
          日完成Ｉ型鋼樑安裝，尚存兩造同意延展工期之內，
          被告並無遲延。
        4.原告謂被告鼎特公司於94年10月12日尚存施作綱樑端
          口處噴漆，並提出原證十號林同棪工程顧問股份有限
          公司通知函為憑云云。惟該函係僅指噴漆部分，且被
          告鼎特公司早已於期限內完成噴漆，係因嗣後遭原告
          之水泥污染，俟原告其清除水泥後，再要求被告鼎特
          公司補漆，因此不能認係被告鼎特公司遲延。
        5.原告謂被告鼎特公司於94年10月16日尚在施作防落橋
          裝置塗黃油云云。惟兩造合約並未約定防落橋裝置必
          須塗黃油，被告鼎特公司本無義務塗黃油，被告順應
          原告之要求予以塗黃油，不能認係被告遲延。
    (八)有關工程款部分：
        1.原告主張被告已請領工程款45,452,566元，溢領121,
          151元云云。惟查：
          (1)原告所提證九號請款明細第54項金額158,000元為
            鋼構鑑定費，乃原告應自行負擔並支付予鑑定單位
            者，該款並非付予被告之工程款，與被告毫無關係
            （付款人為金樹公司，收款人為台灣省土木技師公
            會），不應算入被告已領之工程款內。
          (2)原告所提證九號請款明細第55項金額342,150元係
            載被告向原告購買剩餘鋼料之費用云云，但剩餘鋼
            料乃施工過程中必然之耗損，無從回收，兩造合約
            亦未約定須由被告向原告購買，該耗損本應由原告
            自行吸收，詎原告竟強行將該款算入被告已領之工
            程款內，顯非合理。
        2.依上述說明，原告所提請款明細表記載被告已領45,4
          52,566元，應扣除原告該請款明細第54項金額158.00
          0元及第55項金額342,150元，被告僅實領44,952,416
          元。而本件兩造合約總價含追加款為45,331,415元，
          扣掉被告已領之44,952,416元，被告尚有378,999元
          工程款未請領，何來溢領？
    (九)有關民法第231條第2項部分：
        1.被告鼎特公司於答辯二狀所載及所提證物，乃用以證
          明因原告及業主變更設計等因素，且因原告並未如期
          完成其負責之橋墩、帽樑等混凝土部分工程，導致被
          告鼎特公司無法如期於94年3月31日前完成吊裝鋼樑
          ，因此兩造於94年6月間達成協議，原告同意再延展
          工期至94年7月25日，而被告鼎特公司已於94年7月23
          日完工，並無遲延。原告卻本末倒置，先任意指控被
          告鼎特公司遲延，再謂其變更設計乃被告鼎特公司遲
          延中所生「事變」，被告仍須負責云云，實屬無稽。
          本件被告鼎特公司並未遲延完工，已如前述，當然無
          債務人在遲延中，對於因不可抗力而生之損害亦應負
          責之問題可言。退萬步而言，不論被告鼎特公司有無
          遲延，因原告及業主之設計錯誤，終究須變更設計，
          與遲延所生損害何干？
    (十)依94年7月7日公路總局108縣二重疏洪道橋拓寬工程第
        40次施工檢討會會議紀錄結論第2點「2.扈主任指示事
        項P30處堤防護坡請於P30帽樑打除完成後，一星期內
        施作完成。」、第14點「26.8m密排樑預計在94年7月10
        日吊裝…」、第15點「金樹表示在94年7月25日前所有
        之鋼樑、密排樑將全部吊放完成…」。足見係因原告編
        號P30帽梁製作錯誤，打除重作，致須延展鋼樑吊放日
        期，原告乃發函予被告同意延展工期至94年7月25日完
        成，並於上開會議中表示94年7月25日前吊裝鋼樑完成
        。故上開會議紀錄更足以佐證原告94年6月27日金樹發
        （94）重字第098號函，係同意原告延展工期之意思表
        示。又被告鼎特公司公司並無片面停工數月之事，可向
        公路局或監造單位調取相關資料即明，足見原告之主張
        與事實不符。
    (十一)依公路局93年3月25日重橋重字第0930000645號函，有
        關箱樑腹板之對接鈑處銲道直接熱整部分，業主公路局
        僅指示原告須由中檢公司重新施作U.T非破壞試驗，並
        提送檢測結果即可，嗣被告已依指示送請中國非破壞檢
        驗有限公司檢驗，其結果符合公路局要求，但最終改善
        方式係切除重作。而公路局及監造單位均未要求原告須
        請土木技師工會另做鑑定，但原告卻自行再委請土木技
        師公會再作鑑定，其額外之鑑定費用，當然應由原告自
        行負擔。
    (十二)並聲明：(1)原告之訴及假執行之聲請均駁回；(2)如受不
        利判決，願供擔保請准宣告免為假執行。
參、本件經兩造整理並協議簡化爭點如下：
  一、不爭執事項：（本院採為判決之基礎）
    (一)被告鼎特公司向原告承攬台北縣五股鄉、蘆洲市「108
        線二重疏洪道橋拓寬工程」，雙方於92年10月18日訂立
        編號CS-92-015勞務承攬工程合約。約定合約總價4,100
        萬元（未含稅），工程總價按實作數量計算（第3條）
        ；完工期限為93年7月30日（第5條）；逾期罰款之金額
        按逾期日數及每日逾期罰款為合約總價千分之3計算，
        並按日累計（第28條）。而被告戰威公司為被告鼎特公
        司簽訂系爭工程合約之連帶保證人。
    (二)被告鼎特公司未於93年7月30日完工，雙方於94年2月2
        日簽訂協議書，內容為：「雙方同意『108線鋼樑製作
        及吊裝工作』完工期限為94年3月31日前全數於工地吊
        裝完成，倘乙方（指被告鼎特公司）未能於94年3月31
        日前完成，一切依原合約逾期罰款規定辦理，乙方絕無
        異議。而被告乙○○為被告鼎特公司簽訂系爭協議書之
        連帶保證人。
    (三)系爭合約總工程為45,331,415元（原工程款43,050,000
        元+追加工程款2,281,415元）。
  二、爭執之事項：
    (一)原告94年6月27日金樹發（94）重字第098號函是否有同
        意被告鼎特公司延展完工期限？
    (二)被告鼎特公司何時完工？
    (三)被告鼎特公司如果未能如期完工，是否係因可歸責於被
        告鼎特公司之事由所致，而應負逾期罰款之違約責任？
    (四)被告鼎特公司如應負逾期罰款之違約責任，原告請求逾
        期罰款（即違約金）9,066,283元，有無理由？
    (五)被告鼎特公司已領工程款為何？
肆、得心證之理由：
  一、原告94年6月27日金樹發（94）重字第098號函是否有同意
      被告鼎特公司延展完工期限？說明如下：
      原告94年6月27日金樹發（94）重字第098號函，其內容為
      ：「主旨：貴公司承作本公司『108線二重疏洪道拓寬工
      程』種種因事遲延，務請於94年7月15日前完成本工程所
      有鋼箱樑工地現場吊裝工作，否則依契約逾期規定辦理，
      請查照。說明：一依據本公司94年3月30日通霄郵局第33
      號存證信函辦理。二Ｉ型樑除非本公司因素外一概於七月
      二十五日前完成。」而觀其文義，並參諸原告94年3月30
      日通霄郵局第33號存證信函謂：「貴公司（指被告鼎特公
      司）承攬本公司『108線二重疏洪道拓寬工程鋼構橋樑工
      作』進度已嚴重落後，請貴公司依契約及圖說全力趕作，
      務於原完工期限內完成，貴公司一再停工數月辦理其他工
      程，完全不顧本工程時效，今又片面停止Ｅ匝道假安裝，
      進行其他工程作業，已嚴重違背契約，D2橋樑迄今尚未吊
      裝調整完成，俾橋面後續工作進行，已造成本公司莫大損
      失，請貴公司無執意持續延誤工程進行，請貴公司速秉誠
      意勿片面停止工程進行，全力趕辦，否則一切依契約規定
      辦理，倘因而造成本公司任何損失，概由貴公司完全負責
      。」等語，應認為該函文僅是原告促請被告鼎特公司務必
      於前揭時日完成工作之催告而已，難謂原告有同意將被告
      鼎特公司之完工期限延展至94年7月25日。蓋工程完工期
      限之延展，關乎契約雙方權益至鉅，衡諸常情，率皆由履
      行義務人要求權利人同意延展完工期限，履行義務人若未
      為該項要求，權利人斷無可能自動為履行義務人延展完工
      期限。茲被告鼎特公司並未要求原告延展其完工期限，且
      依該函說明一所示，原告顯然是延續前次存證信函之催告
      而再予催告而已，此不因該催告定有特定完工期日而有不
      同。從而原告於94年6月27日所發前開函文，應非係同意
      被告鼎特公司延展完工期限，自屬灼明。
  二、被告鼎特公司何時完工？說明如下：
    (一)監工單位林同棪工程顧問股份有限公司（以下稱林同棪
        工程顧問公司）於96年4月20日以棪字第9604200242號
        函謂：「『108線二重疏洪道橋拓寬工程』鋼箱型樑吊
        裝順序為：Ｄ匝道→Ｅ匝道→Ｒ6匝道→Ｒ5匝道，最後
        Ｒ5匝道吊裝實際完成時間為94年6月30日；另『108 線
        二重疏洪道橋拓寬工程』Ｉ型樑吊裝完成時間為94年7
        月24日」（參見該函說明一二所示）；另於96年5月2日
        以棪字第9605020014號函謂：「查『108線二重疏洪道
        橋拓寬工程』鋼樑塗裝完成時間，依序為：(一)匝道Ｄ2
        ：94年6月15日。(二)匝道Ｄ1：94年6月25日。(三)匝道Ｒ6
        （不含端口處）：94年8月19日。(四)匝道Ｒ5（不含端口
        處）：94年8月24日。(五)匝道Ｅ1：94年9月8日。(六)主線
        ：94年9月27日。又查工程94年10月12日監工日報表紀
        要欄有記載『Ｒ5、Ｒ6鋼樑端口處噴漆』，亦表明本公
        司工程師丙○○於94年10月12日當日有至工地現場監工
        。」（參見該函說明二三所示）。由此可知，鋼箱型樑
        吊裝最後完成時間為94年6月30日，Ｉ型樑吊裝完成時
        間為94年7月24日；而鋼樑吊裝完成後之現場塗裝最後
        完成時間為94年9月27日（不含Ｒ5、Ｒ6鋼樑端口處噴
        漆，如計入Ｒ5、Ｒ6鋼樑端口處噴漆，則為94年10月12
        日）。
    (二)另依林同棪工程顧問公司94年10月16日監工日報表所示
        ，該日有施作「ARD、ARE防落橋裝置塗黃油」。而參以
        證人即林同棪工程顧問公司監造計劃經理甲○○具結證
        述：於工程驗收上很少注意到有無塗黃油，但是如果該
        塗黃油的地方未塗黃油，仍不能報完工（參見96年1月3
        日言詞辯論筆錄）；及交通部公路總局重大橋樑工程處
        職員丁○○具結證述：鋼構沒有噴漆部分需要塗黃油來
        防鏽，需要塗黃油部分，設計圖都有，如防落拉桿，吊
        裝完成才塗黃油，塗黃油是工程驗收項目（參見96年10
        月24日言詞辯論筆錄），可知就鋼構需塗黃油部分，被
        告鼎特公司於94年10月16日始完成。
    (三)綜上，系爭承攬契約之範圍既然包括鋼樑吊裝、塗裝及
        塗黃油等部分，則應認為被告鼎特公司係於94年10月16
        日始全部完工。
  三、被告鼎特公司如果未能如期完工，是否係因可歸責於被告
      鼎特公司之事由所致，而應負逾期罰款之違約責任？說明
      如下：
    (一)原告與被告鼎特公司於92年10月18日訂立編號CS-92-01
        5勞務承攬工程合約，約定完工期限為93年7月30日，嗣
        後因被告鼎特公司未於93年7月30日完工，雙方於94年2
        月2日簽訂協議書，內容為：「雙方同意『108線鋼樑製
        作及吊裝工作』完工期限為94年3月31日前全數於工地
        吊裝完成，倘乙方（指被告鼎特公司）未能於94年3月
        31日前完成，一切依原合約逾期罰款規定辦理，乙方絕
        無異議。」（不爭執事項(一)、(二)參照）。而被告鼎特公
        司完工時間為94年10月16日，已如前述，顯然已逾94年
        3月31日之完工期限， 故其未如期完工，誠無疑義。
    (二)林同棪工程顧問公司於95年6月13日以棪字第950613015
        0號函謂：「本工程於民國92年2月22日開工至94年11月
        12日完工為止，期間共有兩次主要變更設計，變更設計
        內容如下：(一)第一次變更設計：1.橋下自行車道臨時改
        道並增加疏洪一路兩側鋼性護欄。2.橋墩P31及匝道D橋
        墩基礎擴大並降低高程。3.增列橋墩P33帽樑施預力工
        項。4.鴨母港新增護岸工程。(二)第二次變更設計：1.蘆
        洲端引橋增設中央分隔島。2.蘆洲端引橋鋼樑剪力釘變
        更尺寸。3.密排樑伸縮縫變更。」另證人即林同棪工程
        顧問公司監造計劃經理甲○○具結證述：本件工程有延
        長工期，如果按照原定工期是有遲延，但是我們有展延
        工期，到後來原告是在展延工期之前就完成，並沒有逾
        期罰款；被告鼎特公司鋼構的施工，鋼樑要吊裝，一定
        要原告的橋墩做好之後才能吊裝；原告製作橋樑、橋墩
        的工程，若是在展延長之後，是沒有遲延，但是在原定
        工期是有遲延（參見96年1月3日言詞辯論筆錄）。由此
        可知，「108線二重疏洪道橋拓寬工程」於開工後，曾
        經二次主要變更設計，業主交通部公路總局重大橋樑工
        程處亦同意原告延展工期。又被告鼎特公司施工之鋼構
        工程，其鋼樑吊裝部分，須原告施作之橋樑、橋墩完成
        後始能吊裝，而原告施作橋樑、橋墩工程，於原定工期
        內即有遲延，則被告鼎特公司之鋼樑吊裝工程，就原定
        工期而言，勢必亦會遲延。準此而論，被告鼎特公司未
        於契約原定完工期限93年7月30日前完工，顯然非因可
        歸責於被告鼎特公司之事由所致。而按因不可歸責於債
        務之事由，致未為給付者，債務人不負遲延責任，民法
        第230條定有明文。被告鼎特公司既然不負遲延責任，
        則原告主張被告鼎特公司應負民法第231條第2項之不可
        抗力責任，即無可採。
    (三)又林同棪工程顧問公司於94年3月4日以（94）棪蘆監函
        字第108-94180號函通知原告，並檢陳系爭工程「匝道D
        、E防落拉桿與加勁版衝突修正施工圖及R5、R6防落拉
        桿變更型式施工圖」乙份，旨在對前揭施工項目作變更
        ，可知前開工程於94年3月間曾作變更而須作施工修改
        。又原告於94年4月8日始購買前揭R5、R6防落橋設計變
        更用料，此有永大裕鋼鐵股份有限公司開立給原告之出
        貨單在卷可稽。前開工程有變更或修正，而原告購買變
        更設計用料之時間，實已超過原告與被告鼎特公司嗣後
        協議應於94年3月31日完工之期限；再參以原告於94年9
        月5日以金樹發（94）重字第148號函回復林同棪工程顧
        問公司，其主旨謂：「本公司（指原告）承建『108線
        二重疏洪道橋拓寬工程』Ｉ型鋼樑因引道高程縱斷面變
        更設計延遲至94年3月11日始得進行項次16"D、E、R5R6
        、S30～S32鋼材加工作業"，增加費用另案提報，完工
        期限為95.05.26，……」說明二謂：「有關來函說明二
        提列Ｉ型鋼樑縱向加勁板與垂直加勁板衝突，貴所於
        94年3月11日解決。P32～P33間A03～F03節端口處水
        平斜撐無法安裝部分，貴公司於94年5月19日函要求依
        變更方式辦理……」說明三謂：「查該路段線形縱橫斷
        面乃至橋台旁現地面高程與施作方式及區域早已明確繪
        製施工設計圖，唯業主及貴單位不於開工前嚴謹審定設
        計圖說，開工後二年餘亦不曾檢討，至施工作業前才表
        示可能要變更且延至94年2月18日始通知變更線形與縱
        、橫斷面，至94年3月1日後貴單位核定變更設計施工圖
        後，本公司始得以依核定圖說進行網圖作業項次16DE5.
        6，S30～32鋼材加工作業，及其後續項次64DE5.6，S30
        ～32鋼樑組立作業，影響工程進度甚鉅，絕非所稱"不
        影響"。」說明三謂：「不斷的變更設計，已造成本公
        司配合不斷變更施作上莫大損失與傷害，敬請貴公司儘
        早完成整體變更設計契約約議程序，以利工進。」可知
        於94年3月31日完工期限前，原告尚不斷配合業主之變
        更設計而修正施工圖，而被告鼎特公司之鋼構施工，又
        須於原告之橋樑、橋墩工程完成後始得施工，且亦須配
        合修正施工圖而變更其施工方法。凡此，均足以影響被
        告鼎特公司之施工進程。準此以觀，被告鼎特公司未於
        94年3月31日前完工，亦應認為非因可歸責於被告鼎特
        公司之事由所致。
    (四)原告於94年6月27日以金樹發（94）重字第098號函催告
        被告鼎特公司於94年7月15日前完成所有鋼箱樑工地現
        場吊裝工作，於同年月25日前完成Ｉ型樑現場吊裝工作
        ，已如前述。而此函雖非同意被告鼎特公司延展完工期
        限，惟被告鼎特公司未於94年3月31日前完工，既非可
        歸責於被告鼎特公司，則被告鼎特公司如能依原告之催
        告函而於期限內完成所有鋼樑吊裝，即難謂有工程遲延
        可言。茲查，被告鼎特公司之鋼箱型樑吊裝最後完成時
        間為94年6月30日，Ｉ型樑吊裝完成時間為94年7月24日
        ，可知其已遵期完成鋼樑吊裝。故就鋼樑吊裝工程而言
        ，被告鼎特公司並無遲延。
    (五)至於鋼樑吊裝完成後之現場塗裝及塗黃油部分，原告嗣
        後並未明確要求被告鼎特公司須於何時完成。而被告鼎
        特公司已於業主展延工期之期間內完工，且於業主驗收
        時，鋼構塗裝及塗黃油部分並無瑕疵，原告亦未被業主
        追究逾期罰款，則被告鼎特公司於94年9月27日完成現
        場塗裝（不含Ｒ5、Ｒ6鋼樑端口處噴漆，如計入Ｒ5、
        Ｒ6鋼樑端口處噴漆，則為94年10月12日），及於94年
        10月16日完成塗黃油，亦難認為係屬遲延完工。
    (六)綜上，被告鼎特公司雖未於94年3月31日完工，但此係
        非因可歸責於被告鼎特公司之事由所致，故無須負逾期
        罰款之違約責任。
  四、被告鼎特公司如應負逾期罰款之違約責任，原告請求逾期
      罰款（即違約金）9,066,283元，有無理由？說明如下：
      茲因被告鼎特公司無須負逾期罰款之違約責任，故本項爭
      點即無論述判斷之必要。
  五、被告鼎特公司已領工程款為何？說明如下：
    (一)原告主張被告已請領之工程款為45,452,566元，其中15
        8,000元為鋼構鑑定費，342,150元為剩餘鋼料（即下腳
        料）之購買費；而被告鼎特公司則認為前開二項費用不
        應由其負擔，原告不得將之算入被告鼎特公司已領之工
        程款中，故被告鼎特公司領取之工程款為44,952,416元
        。茲就該二項費用應由何人負擔，說明如下：
        1.鋼構鑑定費部分：原告主張此部分是因被告鼎特公司
          就R5鋼構未依程序熱整，經業主函示須為處理，原告
          不得已乃委由台灣省土木技師公會鑑定證明其安全無
          虞，故此一費用是因被告鼎特公司之未依約處理所生
          ，自應由被告負擔；而被告抗辯依公路局93年3月25
          日重橋重字第0930000645號函，有關箱樑腹板之對接
          鈑處銲道直接熱整部分，業主公路局僅指示原告須由
          中國非破壞檢驗有限公司重新施作U.T非破壞試驗，
          並提送檢測結果即可，嗣被告已依指示送請中國非破
          壞檢驗有限公司檢驗，其結果符合公路局要求，且公
          路局及監造單位均未要求原告須送請台灣省土木技師
          工會另做鑑定，但原告卻自行再委請台灣省土木技師
          公會作鑑定，其額外之鑑定費用，當然應由原告自行
          負擔。經查，交通部公路總局重大橋樑工程處二重疏
          洪道橋工務所於93年3月25日以重橋重字第093000064
          5號函通知原告，其主旨謂：「貴公司108線二重疏洪
          道橋拓寬工程鋼樑製作缺失改善情形，查證結果如說
          明…」，而其說明二第2點謂：「箱樑腹板之對接鈑
          處銲道，發現遭火焰直接熱整情事，經貴公司現場承
          諾另由中檢公司全部重新施作U.T非壞性試驗，並檢
          送檢測結果。」該工務所又於同年4月5日以重橋重字
          第0930000730號函通知原告，該函說明二第2點謂：
          「組立完成之箱樑所有焊道應經全面目視及非破壞檢
          查無誤後，始可運出廠內。」由此可知，交通部公路
          總局重大橋樑工程處對系爭工程鋼樑製作等缺失，已
          同意由中國非破壞檢驗有限公司施作非破壞試驗，惟
          原告卻於93年4月27日向台灣省土木技師工會申請鑑
          定系爭鋼箱樑焊接問題。而按未受委任，並無義務，
          而為他人管理事務者，其管理應依本人明示或可得推
          知之意思，以有利於本人之方法為之；管理人開始管
          理時，以能通知為限，應即通知本人。如無急迫之情
          事，應俟本人之指示，民法第172條及第173條第1項
          前段分別定有明文。依該規定，原告若欲以被告鼎特
          公司之利益申請台灣省土木技師工會鑑定，即應先通
          知業主是否同意更換鑑定單位，且經業主同意得由台
          灣省土木技師工會鑑定後，尚須通知被告鼎特公司已
          送請該單位鑑定，並告知因已得業主同意，故毋庸再
          送請中國非破壞檢驗有限公司施作非破壞試驗。惟原
          告並未通知業主是否得更換鑑定單位，且亦未得業主
          同意即逕自請該單位鑑定。又原告於送請該單位鑑定
          後，並未通知被告鼎特公司，雖台灣省土木技師工會
          於93年5月5日發函副知被告鼎特公司訂於93年5月10
          日前往現場勘查，而使被告鼎特公司有所知悉，但此
          仍不符合無因管理應即通知本人及無急迫情事應俟本
          人指示之規定。準此，可認為原告向台灣省土木技師
          工會申請鑑定系爭鋼箱樑焊接問題，因客觀上欠缺必
          要性，故非利於被告鼎特公司，難謂係適法之無因管
          理。從而原告不得依民法第176條第1項規定，請求被
          告鼎特公司償還原告所支出之鑑定費用。
        2.剩餘鋼料（即下腳料）部分：原告主張被告鼎特公司
          法定代理人乙○○與原告公司法定代理人羅金樹所確
          認之結算表可以說明，原告供給被告鼎特公司鋼樑數
          量為2,877.42噸，而被告鼎特公司完工交回為2,739.
          89噸，故被告鼎特公司交回不足137.53噸，當初雙方
          同意每噸以2,500元計，共計343,825元，由原告扣款
          抵回，故剩餘鋼料扣回（即下腳料）343,825 元是當
          初所合意。被告鼎特公司抗辯剩餘鋼料乃施工過程中
          必然之耗損，無從回收，兩造合約亦未約定須由被告
          鼎特公司向原告購買，該耗損本應由原告自行吸收。
          經查，原告公司法定代理人羅金樹與被告鼎特公司法
          定代理人乙○○就系爭鋼料之交付與交還數量曾做結
          算，而合意以原告交付2877.42噸鋼料予被告鼎特公
          司，被告鼎特公司交還2739.89噸鋼料予原告，則剩
          餘鋼料尚有173.53噸，每噸依2,500元計算，則被告
          鼎特公司尚須扣款343,825元，此有雙方簽名確認之
          結算表在卷可稽。被告乙○○雖然抗辯該結算表上之
          簽名是羅金樹逼其簽寫，因如不簽名，工程款就不給
          等語，惟其對受羅金樹逼迫簽名乙事，並未舉出任何
          事證以實其說，所辯自非可採。茲契約雙方既然對下
          腳料之負擔已有協議，自應受該協議之拘束。從而原
          告將雙方協議由被告鼎特公司負擔之下腳料343,825
          元算入被告鼎特公司已領之工程款（實際僅算入342,
          150元），尚無不合。
    (二)綜上，被告已領之工程款，應為被告自認已領取之44,9
        52,416元，加上剩餘鋼料購買費342,150元，合計45,29
        6,556元。
  六、綜上所述，被告鼎特公司未能如期完工，係因非可歸責於
      被告鼎特公司之事由所致，故無庸負逾期罰款之違約責任
      ，原告向被告鼎特公司及其連帶保證人戰威公司、乙○○
      請求連帶給付逾期罰款（即違約金）9,066,283元，即屬
      無據；又被告已領之工程款為45,296,556元，尚不足總工
      程款45,331,415元，故原告請求被告鼎特公司與戰威公司
      應連帶返還逾領之工程款121,151元，亦屬無據。從而原
      告請求被告鼎特公司及被告戰威公司應連帶給付9,187,43
      4元，及自起訴狀繕本送達被告之翌日（即95年4月26日）
      起至清償日止按週年利率百分之五計算之利息，其中9,06
      6,283元及其利息部分，被告乙○○應與被告鼎特公司負
      連帶給付責任，為無理由，應予駁回。而原告陳明願供擔
      保聲請宣告假執行部分，因本訴經敗訴駁回，其假執行之
      聲請，已失所依附，應併予駁回。
  七、本件訴訟費用，由敗訴之原告負擔。
伍、訴訟費用負擔之依據：民事訴訟法第78條。
中　　華　　民　　國　　96　　年　　11    月　　14　　日
                  民事第三庭    法  官  游文科
正本係照原本作成。
如對本判決上訴，須於判決送達後20日內向本院提出上訴狀。
中　　華　　民　　國　　96　　年　　11　　月　　14　　日
                                書記官    謝坤冀
